臺灣高等法院高雄分院民事判決
111年度上易字第22號
上  訴  人  邱富香  
訴訟代理人  陳樹村律師
            高紹珉律師    
被上訴人    黃德義  


            黃鈞麟  

前列一人
訴訟代理人  梁家豪律師
            陳世明律師
上列當事人間請求返還借款等事件，上訴人對於中華民國110年1
1月16日臺灣屏東地方法院110年度訴字第230號第一審判決提起
上訴，本院於111年3月30日言詞辯論終結，判決如下：
    主  文
上訴駁回。
第二審訴訟費用由上訴人負擔。
    事實及理由
一、被上訴人黃德義未於言詞辯論期日到場，核無民事訴訟法第
    386 條所列各款情形，爰依上訴人聲請，由其一造辯論而為
    判決。
二、上訴人主張：坐落屏東縣○○鄉○○段000000地號土地（下稱系
    爭土地）原為黃德義所有。黃德義前向伊借款新台幣（下同
    ）105萬元，並簽發同額票據為憑，但迄今尚未清償，竟於
    民國101年11月20日與其子即被上訴人黃鈞麟簽訂土地所有
    權買賣移轉契約書，將系爭土地移轉登記為黃鈞麟所有。惟
    黃鈞麟為85年次，顯無資力購買系爭土地，故上開買賣及移
    轉行為應屬虛偽，況黃德義當時為黃鈞麟之法定代理人，其
    代理黃鈞麟為上開買賣移轉所有權行為，亦違反自己代理之
    禁止規定，應屬無效。又其等間之買賣及移轉行為縱非無效
    ，然黃鈞麟已自承上開所有權移轉行為實為無償行為，黃德
    義上開行為亦有害及伊債權之受償。為此，依消費借貸、票
    據法第22條第4項、民法第87條、第242條、第113條、第244
    條第1項、第4項規定，提起本件訴訟等語。並聲明：㈠黃德
    義應給付上訴人105萬元，及自起訴狀繕本送達第31日起至
    清償日止，按年息5％計算之利息。㈡先位部分：⑴確認黃德義
    、黃鈞麟間就系爭土地於101年11月20日所為之買賣及所有
    權移轉關係不存在，⑵黃鈞麟應將系爭土地於101年11月30日
    所為之所有權移轉登記予以塗銷。備位部分：⑴黃德義、黃
    鈞麟間就系爭土地於101年11月20日所為之贈與及所有權移
    轉行為，應予撤銷，⑵黃鈞麟應將系爭土地於101 年11月30
    日所為之所有權移轉登記予以塗銷。㈢第一項聲明，願供擔
    保請准宣告假執行。　　
三、被上訴人方面：
　㈠黃德義未於言詞辯論期日到場，亦未提出書狀作何聲明或陳
    述。　
　㈡黃鈞麟則以：系爭土地為黃鈞麟之母陳秀麗出資購買，僅係
    借名登記於黃德義名下，陳秀麗嗣終止其與黃德義之借名登
    記關係，並將系爭土地贈與及移轉予黃鈞麟所有，並非通謀
    虛偽，亦無無效原因。又上訴人於106年間曾對黃鈞麟起訴
    請求確認其對系爭土地有通行權存在，當時即已知悉系爭土
    地所有權移轉一事，其遲至109年間始提起本件訴訟，顯已
    逾1年之除斥期間，自無從主張撤銷，並請求塗銷所有權移
    轉登記等語為辯。
四、原審判決黃德義應給付上訴人105萬元本息，而駁回其餘部
    分之訴。上訴人不服，提起上訴，上訴聲明：㈠原判決關於
    駁回後開第二項之訴部分廢棄。㈡上開廢棄部分：⒈黃德義、
    黃鈞麟間就系爭土地於101年11月20日所為之贈與及所有權
    移轉行為，應予撤銷。⒉黃鈞麟應將系爭土地於101年11月30
    日所為之所有權移轉登記予以塗銷。黃鈞麟答辯聲明：上訴
    駁回（至原審判命黃德義給付部分，及駁回上訴人先位請求
    部分，均未據聲明不服，已確定）。　　
五、兩造不爭執事項：
  ㈠黃德義為上訴人之外甥，黃鈞麟（85年7月生）為黃德義之子
    。系爭土地原登記於黃德義名下，黃鈞麟於101年11月20日
    由其母陳秀麗為法定代理人，與黃德義就系爭土地簽訂土地
    所有權買賣移轉契約書，系爭土地於同年月30日以買賣為登
    記原因移轉所有權登記於黃鈞麟名下。
  ㈡上訴人以黃德義於95年12月10日、96年2月25日分別向其借款
    100萬元、5萬元為由，聲請原法院核發支付命令，因逾3 個
    月未送達而失其效力。
六、上訴人對黃德義有105萬元本息之債權存在，業經原審判決
    確定。而黃鈞麟表示不再爭執前所辯稱系爭土地原為陳秀麗
    借名登記在黃德義名下乙情（本院卷第83頁），就系爭土地
    移轉登記至其名下為無償行為乙節，亦無爭執（本院卷第93
    頁），惟辯稱上訴人知悉撤銷原因已逾1年等語，此為上訴
    人所否認。故本件爭點在於：上訴人知悉本件無償行為是否
    已逾1年之除斥期間。查：　　
  ㈠按債務人所為之無償行為，有害及債權者，債權人得聲請法
    院撤銷之。前條撤銷權，自債權人知有撤銷原因時起，1年
    間不行使，或自行為時起，經過10年而消滅。民法第244條
    第1項、第245條分別定有明文。又民法第245條所謂之撤銷
    原因，係指構成行使撤銷權要件之各事由而言，在無償行為
    ，應自知有害及債權之事實時起算。再該條之法定期間為除
    斥期間，其時間經過時權利即告消滅，此除斥期間有無經過
    ，縱未經當事人主張或抗辯，法院亦應先為調查認定，以為
    判斷之依據（最高法院85年台上字第1941號裁判意旨參照）
    。
  ㈡上訴人前於106年9月13日主張其得通行系爭土地而對黃鈞麟
    提起確認通行權存在之訴（原法院106年訴潮簡字第570號）
    ，其起訴狀略載：黃德義之母即上訴人之姐邱育蘭原為屏東
    縣○○鄉○○段0000○0000地號等4筆土地（下稱1067等4筆土地
    ）及其上建物門牌號碼屏東縣○○鄉○○村○○路00號房屋所有人
    ，因1067等4筆土地為袋地，黃德義向上訴人借款購買系爭
    土地以利通行並增建鐵皮棚以經營檳榔生意，嗣因黃德義家
    人對邱育蘭多所忤逆，邱育蘭乃將1067等4筆土地及其上建
    物出售上訴人，黃德義竟於系爭土地上設置鐵板及鐵網圍籬
    阻絕通行等語，訴狀內並特意在黃德義借款買地後方加註「
    （黃德義未還款，並將系爭土地移轉登記予黃鈞麟）」字句
    ，此經本院調取該案卷宗核閱無訛（該案起訴狀第1、2頁參
    照），足見上訴人至遲於106年9月13日前即已明知黃德義、
    黃鈞麟間有移轉系爭土地所有權之行為。又黃德義前向上訴
    人借款所簽發之面額5萬元、票載發票日96年2月25日之支票
    ，屆期提示因存款不足而遭退票，亦有支票及退票理由單附
    卷可稽（原審卷第27、28、31頁），則黃德義斯時已無法兌
    付面額5萬元之票款，上訴人對黃德義資力困窘乙情，亦應
    無不知之理。參以本件上訴人起訴時，亦即主張黃德義、黃
    鈞麟間移轉系爭土地所有權之行為係無償行為，並於起訴狀
    載明：「系爭支票經上訴人提示遭存款不足為由退票，顯見
    黃德義已無資力」等語（原審卷第23、24頁），益徵上訴人
    於106年9月13日（以前）知悉黃德義、黃鈞麟間移轉系爭土
    地所有權之行為時，對該行為有害及上訴人之債權一事，自
    當知之甚明，並非迄110年8月17日黃鈞麟自承系爭土地所有
    權之移轉為無償行為時，上訴人始知悉上情。則上訴人遲至
    109年11月5日始訴請撤銷黃德義、黃鈞麟間就系爭土地之無
    償行為（原審卷第19頁起訴狀收文戳章參照），顯已逾1年
    之除斥期間，則其依民法第244條第1項規定，請求撤銷黃德
    義、黃鈞麟間就系爭土地所為之贈與及所有權移轉行為，並
    依同條第4項規定，請求黃鈞麟塗銷所有權移轉登記，即屬
    無據。
　㈢上訴人雖辯稱黃德義所簽發之支票雖遭以存款不足為由退票
    ，但並不當然表示黃德義其他帳戶並無存款，伊須知黃德義
    其他帳戶均告罄或名下均無財產可執行，始可知黃德義全無
    資力，且系爭土地移轉登記原因為買賣，伊並無從得知實為
    無償贈與，自無從起算時效期間云云。惟：
　⑴票據信用表彰個人（或公司）之經濟信用能力，支票如因存
    款不足而退票，該支票發票人之經濟信用即產生瑕疵，其與
    金融機構及交易對象日後之經濟交易往來均會因此受影響，
    故如黃德義當時有資力支付上開5萬元票款，為維護其經濟
    信用，衡情應無任令支票跳票之理，且以黃德義斯時竟連5
    萬元票款均無法籌措支應，依常情即可輕易判斷黃德義有嚴
    重資力困窘情況，上訴人主張其尚須知悉黃德義其他帳戶均
    告罄或名下均無財產可執行，始可知黃德義全無資力云云，
    並無可採。
　⑵又二親等以內親屬間財產之買賣，如未能提出已支付價款之
    確實證明，且該已支付之價款非由出賣人貸與或提供擔保向
    他人借得者，即視同贈與而核課贈與稅（遺產及贈與稅法第
    5條第6款參見）。此類二親等以內親屬間財產贈與之移轉行
    為，民間事實上多以買賣為名辦理移轉登記，此為吾人生活
    經驗所已知。況上訴人為黃德義母親之妹妹、黃德義之阿姨
    、黃鈞麟之姨婆，對黃鈞麟之資力狀況、年紀顯有相當之瞭
    解，對系爭土地移轉時，黃鈞麟年僅16歲，尚在就學階段而
    無購買土地之資力之事實，顯然知之甚詳，豈有無法查知
　　黃德義、黃鈞麟間就系爭土地之移轉實為無償贈與之理。是
    上訴人上開主張，亦無可採。　　
七、綜上所述，上訴人依民法第244條第1項、第4項規定，請求
    撤銷黃德義、黃鈞麟間就系爭土地所為之贈與及所有權移轉
    行為，黃鈞麟並應將所有權移轉登記予以塗銷，為無理由，
    應予駁回。原審就此部分為上訴人敗訴之判決，並無不合。
    上訴論旨指摘原判決此部分不當，求予廢棄改判，為無理由
    ，應駁回上訴。
八、本件事證已臻明確，兩造其餘之攻擊或防禦方法及所用之證
    據，經本院斟酌後，認為均不足以影響本判決之結果，爰不
    逐一論列，附此敘明。
九、據上論結，本件上訴為無理由，判決如主文。　　
中　　華　　民　　國　　111 　年　　4 　　月　　27　　日
                            民事第五庭    
                                審判長法  官  蘇姿月
                                      法  官  謝雨真
                                      法  官  郭宜芳
以上正本證明與原本無異。
本件不得上訴。
中　　華　　民　　國    111    年    4    月    27    日
                                      書記官   盧姝伶